臺北高等行政法院判決
　　　　　　　　　　　　　　　　　　 93年度訴字第4124號
　　　　　　　　　　　　　　　.
原　　　告　精碟科技股份有限公司
代　表　人　甲○○（董事長）
訴訟代理人　乙○○
　　　　　　吳金地（會計師）
被　　　告　財政部臺北關稅局
代　表　人　詹昭鐶（局長）
訴訟代理人　丙○○
上列當事人間因關稅法事件，原告不服財政部中華民國93年10月
19日台財訴字第09300340240號訴願決定，提起行政訴訟。 本院
判決如下︰
    主  文
訴願決定及原處分均撤銷。
被告應為核准退還原告關稅新臺幣貳拾貳萬壹仟玖佰玖拾元之
處分。
訴訟費用由被告負擔。
    事  實
壹、事實概要：
    緣原告於民國（以下同）92年12月19日委由鴻天運通股份有
    限公司向被告報運進口光碟製造機用模具乙批（報單號碼：
    第CL/92/522/14891號）， 當日完稅放行在案。嗣原告於93
    年間以精碟（93）總字第041301-1號申請書（被告所屬之外
    棧組駐遠翔辦公室93年 4月26日收文第930299號）檢具經濟
    部工業局於93年 3月19日簽證核准第ID2Ｚ0000000000號之「
    製造業及相關技術服務業屬於科學工業進口國內尚未製造之
    機器設備證明書」影本，向被告申請退還進口關稅合計新臺
    幣（以下同）221,993元，被告以其已逾財政部86年4月17日
    台財關第00000000003號函（以下簡稱86年4月17日函）示規
    定貨物進口之翌日起四個月內檢具減免稅文件補正之期限，
    乃於93年5月7日以北普棧字第0931005888號函否准其退還關
    稅之申請。原告不服，提起訴願，遭駁回後，遂向本院提起
    行政訴訟。
貳、兩造聲明：
一、原告聲明：求為判決
１、訴願決定及原處分均撤銷。
２、被告應為核准退還原告關稅221,993元之處分。
二、被告聲明：求為判決駁回原告之訴。
、兩造爭點：
    被告以原告已逾財政部86年4月17日台財關第862000293號函
    示規定，應於貨物進口之翌日起四個月內檢具減免稅文件向
    海關申請補正並辦理退稅之期限，而否准原告退還關稅之申
    請，是否違法？
一、原告陳述：
１、關於被告之處分引用無效之職權命令部分：
　　被告認凡適用科學工業退稅的關稅於91年1月1日至92年2月8
    日期間已進口之符合促進產業升級條例第 9條之1第1項之貨
    物其退稅請求權得不受財政部86年 4月17日函釋之四個月期
    間拘束，而自92年2月9日以後均需受有四個月之時效限制，
    相同請求權 （皆係以促進產業升級條例第9條之1第1項之經
    濟部工業局M321申請退、免關稅案件）卻有不同的退稅期間
    消滅限制，其法理何在？原告認財政部86年 4月17日函釋違
    反中央法規標準法第5條、第6條暨行政程序法第174條之1，
    依行政程序法第174條之1（法務部91年3月14日法律字第091
    0006101號函參照）應自92年1月2日起失其效力。 被告既係
    援引無效之職權命令為請求權消滅時效之法源，則原告認應
    按本院93年度簡字第 788號之判決見解依促進產業升級條例
    第9條之1、行政程序法及財政部92年2月11日台財稅字第091
    0456856號函（以下簡稱92年2月11日函）釋始為適法。
２、關於被告違反行政程序法第131條部分：
　　按促進產業升級條例第9條之1（92年2月6日增訂公布，第三
    日生效）第1項規定： 「屬科學工業之公司，於九十一年一
    月一日起，自國外輸入自用之機器、設備，在國內尚未製造
    ，經經濟部專案認定者，免徵進口稅捐及營業稅。」及同條
    第3項規定： 「第一項所稱國內尚未製造之機器、設備，由
    中央工業主管機關（按即經濟部工業局）認定之」，並自91
    年1月1日起適用。故營業人於91年1月1日起進口符合該條文
    規定之機器、設備，業經海關課徵進口稅捐及代徵營業稅者
    ，依法可向海關申請退稅。此有財政部92年 2月11日函釋可
    參（此時財政部86年 4月17日函釋已逾92年1月2日失其效力
    ）。核財政部92年2月11日函釋與促進產業升級條例第9條之
    1及關稅法之立法目的及規範精神相符，應予適用。 財政部
    關稅總局92年 8月25日台總局徵字第0920105813號函亦重申
    前揭財政部92年 2月11日函釋意旨，惟其謂「三、另對於已
    完稅通關放行案件，進口人於貨物放行逾四個月後，始檢具
    主管機關於貨物放行後四個月內已提出申請之證明文件或已
    經核定之證明文件向海關申請退還原繳稅費，海關是否准予
    退還該項稅費乙節，請依財政部86年4月17日台財關第86200
    0293號函核示辦理」云云，猶援用已自92年1月2日以後失其
    效力之「財政部86年 4月17日函」，似有未洽，此部分函釋
    應難加以適用。按屬科學工業之公司於91年1月1日起進口符
    合促進產業升級條例第 9條之1第1項規定之機器、設備，業
    經海關課徵進口稅捐及代徵營業稅者，可向海關申請退稅，
    乃適用促進產業升級條例之合目的性解釋，亦為上開主管機
    關之函釋所肯認。惟觀諸促進產業升級條例並未規定申請退
    稅之期限（時效），本件行為時關稅法（90年10月31日修正
    公布，第三日生效）第59條雖規定：「短徵、溢徵或短退、
    溢退稅款者，海關應於發覺後通知納稅義務人補徵或具領，
    或由納稅義務人自動補繳或申請發還。前項補繳或發還期限
    ，以一年為限；短徵、溢徵者，自稅款完納之翌日起算；短
    退、溢退者，自海關填發退稅通知書之翌日起算。」但同法
    施行細則第55條復規定：「本法第五十九條所稱短徵或溢徵
    之稅款，指海關或納稅義務人於稅款完納後，因發現稅則號
    別、稅率適用、稅款計算、稅單填寫、幣別、計價單位、匯
    率、運費或保險費顯然錯誤致短徵或溢徵者。所稱短退或溢
    退稅款，指海關或退稅申請人於退稅款核定通知後，因退稅
    款計算或退稅通知書填寫等顯然錯誤致短退或溢退者。…」
    顯然將依法令規定本應免徵進口稅捐，卻已實際繳稅之情形
    排除在「溢徵」之概念範圍，則對於91年1月1日起進口符合
    促進產業升級條例第 9條之1第1項規定之機器、設備，業經
    海關課徵進口稅捐及代徵營業稅者，其依法向海關申請退稅
    ，自無須受從稅款完納之翌日起算一年之限制。而應回歸適
    用行政程序法第131條第1項之規定：「公法上之請求權，除
    法律有特別規定外，因五年間不行使而消滅」，以自其稅款
    完納之翌日起算五年為其請求權時效。
３、所涉之原則性法律見解：
(1)、財政部86年 4月17日函釋作成時施行之關稅法第5條之1僅規
    定：「（第一項）為加速進口貨物通關，海關得按納稅義務
    人申報之稅則號別及完稅價格，先行徵稅驗收，事後再加審
    查；如有應退應補稅款者，應於貨物放行後六個月內，通知
    納稅義務人，逾期視為業經核定。（第二項）進口貨物未經
    海關依前項規定先行徵稅驗放，且海關無法即時核定其應納
    關稅者，海關得依納稅義務人之申請，准其檢具審查所需文
    件資料，並繳納相當金額之保證金，先行驗放，事後由海關
    審查，並於貨物放行之翌日起六個月內核定其應納稅額，逾
    期視為依納稅義務人之申報核定應納稅額。（第三項）進口
    貨物有下列情事之一者，不得依第一項規定先行徵稅驗放。
    但海關得依納稅義務人之申請，准其繳納相當金額之保證金
    ，先行驗放，並限由納稅義務人補辦手續，逾期未補辦者，
    沒入其保證金：一、納稅義務人未即時檢具減、免關稅有關
    證明文件而能補正者。二、納稅義務人未及申請簽發輸入許
    可文件，而有即時報關提貨之需要者。但以進口貨物屬准許
    進口類貨物者為限。三、其他經海關認為有繳納保證金，先
    行驗放之必要者。」本件行為時關稅法（90年10月31日修正
    公布，第三日生效）第14條亦僅規定：「（第一項）為加速
    進口貨物通關，海關得按納稅義務人應申報之事項，先行徵
    稅驗放，事後再加審查；該進口貨物除其納稅義務人或關係
    人業經海關通知依第十條規定實施事後稽核者外，如有應退
    應補稅款者，應於貨物放行之翌日起六個月內，通知納稅義
    務人，逾期視為業經核定。（第二項）進口貨物未經海關依
    前項規定先行徵稅驗放，且海關無法即時核定其應納關稅者
    ，海關得依納稅義務人之申請，准其檢具審查所需文件資料
    ，並繳納相當金額之保證金，先行驗放，事後由海關審查，
    並於貨物放行之翌日起六個月內核定其應納稅額，屆期視為
    依納稅義務人之申報核定應納稅額。（第三項）進口貨物有
    下列情事之一者，不得依第一項規定先行徵稅驗放。但海關
    得依納稅義務人之申請，准其繳納相當金額之保證金，先行
    驗放，並限期由納稅義務人補辦手續，屆期未補辦者，沒入
    其保證金：一、納稅義務人未即時檢具減、免關稅有關證明
    文件而能補正者。二、納稅義務人未及申請簽發輸入許可文
    件，而有即時報關提貨之需要者。但以進口貨物屬准許進口
    類貨物者為限。三、其他經海關認為有繳納保證金，先行驗
    放之必要者。」均未針對得減免關稅之貨物，於進口報關時
    ，未依上開條文第3項第1款申請繳納保證金而繳稅之情形，
    規定納稅義務人得申請退還其已繳納之關稅之期限，亦未授
    權行政機關得以行政命令就此種公法上退稅請求權之時效為
    如何之限制，則財政部86年 4月17日函釋逕行規定：「依規
    定得減免關稅之貨物，納稅義務人於進口報關時，未依關稅
    法第5條之1（行為時為第14條）第3項第1款規定申請繳納保
    證金而繳稅之案件，如於貨物進口放行前或放行後（已修正
    為放行之翌日起）四個月內檢具減、免關稅有關證明文件，
    向海關申請補正，經海關核准減、免關稅者，准予退還其已
    繳納之關稅。」無異規定納稅義務人對於得減免關稅之貨物
    ，申請退還其已繳納之關稅者，須於貨物進口放行前或於放
    行之翌日起四個月內為之，逾期即喪失其請求權。揆諸司法
    院釋字第474號解釋所揭示： 「有關人民自由權利之限制應
    以法律定之，並不得逾越必要之程度，應依法律規定之事項
    不得以命令定之，憲法第二十三條、中央法規標準法第五條
    、第六條均有明定。若以法律授權限制人民自由權利者，須
    法有明示其授權之目的、範圍及內容並符合具體明確之要件
    ，主管機關根據授權訂定施行細則，自應遵守上述原則，不
    得逾越母法規定之限度或增加法律所無之限制。…時效制度
    不僅與人民權利義務有重大關係，且其目的在於尊重既存之
    事實狀態，及維持法律秩序之安定，與公益有關，須逕由法
    律明定，自不得授權行政機關衡情以命令訂定或由行政機關
    依職權以命令訂之。…」之意旨，財政部86年 4月17日函釋
    即與中央法規標準法第5條、第6條規定有所牴觸，被告援引
    此函釋，以原告申請退還其已繳納之關稅款，已逾貨物進口
    放行之翌日起四個月之期限，否准其退還關稅之申請，實難
    予以維持。
(2)、次按行政程序法第174條之1規定「本法施行前，行政機關依
    中央法規標準法第七條訂定之命令，須以法律規定或以法律
    明列其授權依據者，應於本法施行後二年內，以法律規定或
    以法律明列其授權依據後修正或訂定；逾期失效。」其所稱
    之「命令」並不限於職權命令，尚包括法規命令在內。申言
    之，職權命令及無具體授權之法規命令（例如概括授權之施
    行細則）規範內容涉及人民之權利義務者，均有其適用。此
    有法務部91年 3月14日法律字第0910006101號函釋意旨可參
    。而所謂職權命令顧名思義係指非法律授權，而屬行政機關
    依其法定職權所發布之各種命令而言，行政機關負有執行法
    律之職責，而法律之規定不可能鉅細靡遺，該管行政機關因
    執行法律而發布解釋性、裁量性或作業性之行政規則乃不可
    避免之事，此類行政規則就其來源觀察亦屬職權命令之性質
    ，不受行政程序法典化之影響。至於形式上為職權命令，實
    質則屬對多數人民就一般事項所作抽象規定，並直接對外生
    效之命令，若欠缺法律授權之依據，其合法性即屬存疑。足
    見解釋性之行政規則亦屬職權命令之性質，其規範內容涉及
    人民之權利義務者，亦應於行政程序法90年1月1日施行後二
    年內，改以法律規定（提升為法律），或於法律中增列其授
    權依據後修正或重新訂定之，逾期即失其效力。此亦有法務
    部90年2月2日法90律字第001961號函釋及行政院89年 2月25
    日台89規字第05919號函頒之 「各機關依行政程序法修訂主
    管法規之參考原則」可參。財政部86年 4月17日函釋既規定
    「納稅義務人對於得減免關稅之貨物，申請退還其已繳納之
    關稅，須於貨物進口放行前或於放行之翌日起四個月內為之
    ，逾期即喪失其請求權」之意旨，其規範內容即涉及人民之
    權利義務者，卻未見於行政程序法90年1月1日施行後二年內
    ，改以法律規定，或於法律中增列其授權依據後修正或重新
    訂定之，則自92年1月2日以後，該函令即已失其效力，行政
    機關亦不應加以適用。詎被告猶於93年5月7日北普棧字第09
    31005888號函援引財政部86年 4月17日函，以原告申請退還
    其已繳納之關稅款，已逾貨物進口放行之翌日起四個月之期
    限，否准其退還關稅之申請，實有違誤。
(3)、經濟部工業局核發之「製造業及其相關技術服務業屬於科學
    工業進口國內尚未製造之機器設備證明書」（即工業局所稱
    之M321表單），該證明書係依據促進產業升級條例第9條之1
    做成，被告事實上並以M321為免徵及退稅之審查依據，故本
    件實體法係依促進產業升級條例為請求權基礎，且原告並非
    以海關進口稅則做成之「進口國內無產製機器儀器設備證明
    書」（即工業局所稱之M320表單）為退稅申請文件，則原告
    既係依促進產業升級條例為請求權基礎，故被告於依促進產
    業升級條例第9條之1第1項（以下簡稱M321） 之退、免稅申
    請案件即非如M320之免稅申請案件為主管官署，本件自無原
    告本諸行政職權在關稅法退稅時效法律缺位情況下以行政規
    則或職權命令為授益性或限制性規定之餘地，故本件程序法
    部分應適用行政程序法第131條為請求權之消滅時限。 再則
    本件行為時財政部86年4月17日函釋已失其效力， 復因財政
    部92年 2月11日函釋已賦予適用M321之申請案件退稅權利，
    則應以財政部92年 2月11日函釋為授益性規定。本件公法上
    之請求權依促進產業升級條例第9條之1第1項及財政部92年2
    月11日函釋即可確認成立，該請求權之時效限制自有行政程
    序法第131條第1項之適用。況92年8月25日台總局徵字第092
    0105813號函係由關稅總局所發佈之行政規則， 該規則「三
    、另對於已完稅通關放行案件，進口人於貨物放行逾四個月
    後，始檢具主管機關於貨物放行後四個月內已提出申請之證
    明文件或已經核定之證明文件向海關申請退還原繳稅費，海
    關是否准予退還該項稅費乙節，請依財政部86年 4月17日台
    財關第862000293號函核示辦理」， 因與其上級機關財政部
    92年2月11日函釋： 「屬科學工業之公司於91年1月1日起進
    口符合促進產業升級條例第 9條之1第1項規定之機器、設備
    ，業經海關課徵進口稅捐及代徵營業稅者，可向海關申請退
    稅」之規定有牴，當依中央法規標準法第11條不予適用。
(4)、本件原告於93年4月23日（被告收文日期為93年4月26日）以
    精碟（93）總字第 041301之1號申請書檢具經濟部工業局92
    年4月7日經授工字第 09221004350號准予認定其為科學工業
    公司之公函及經濟部工業局93年3月19日簽證核准文號：ID2
    Ｚ0000000000號之 「製造業及其相關技術服務業屬於科學工
    業進口國內尚未製造之機器設備證明書」影本，主張其屬科
    學工業之公司，自國外輸入自用機器、設備，屬國內尚未製
    造者，依促進產業升級條例第 9條之1第1項規定，免徵進口
    稅捐等語，向被告申請退還已繳納之關稅款（已繳營業稅部
    分，國稅局已經准原告扣抵其他應繳營業稅，相當於退稅效
    果），距離其於93年 1月16日完納稅款之日，只有三個月又
    十天，未超過五年時效，且被告對於原告所檢具公文書之形
    式及實質真正並不爭執（僅因其逾越所謂自貨物進口放行之
    翌日起算四個月之申請期限而否准），被告本應予以准許，
    卻援引無法律授權依據且已失效之財政部86年 4月17日函令
    ，否准原告之申請，似有未洽。
(5)、財政部於93年5月5日修正公布（第三日生效）關稅法，雖增
    訂第18條第4項規定： 「依法得減免關稅之進口貨物，未依
    前項第一款規定申請繳納保證金而繳稅者，得於貨物進口放
    行前或放行後四個月內，檢具減、免關稅有關證明文件申請
    補正及退還其應退之關稅」，即係將財政部86年 4月17日函
    釋內容，提昇為法律規定，但此係被告處理原告申請許可案
    件期間中，所發生之法規變更，依改制前行政法院72年判字
    第1651號判例意旨及中央法規準法第18條揭示之從新從優原
    則，本案仍應適用有利於原告之行為時關稅法及行政程序法
    第131條第1項之規定，併此敘明。
(6)、綜上所述，被告否准原告本件退還已完納之進口稅捐之申請
    ，既有違誤，爰請判決如原告訴之聲明。
二、被告陳述：
１、按「為加速進口貨物通關，海關得按納稅義務人應申報之事
    項，先行徵稅驗放，事後再加審查…。進口貨物有下列情事
    之一者，不得依第一項規定先行徵稅驗放。但海關得依納稅
    義務人之申請，准其繳納相當金額之保證金，先行驗放，並
    限期由納稅義務人補辦手續，屆期未補辦者，沒入其保證金
    ：一、納稅義務人未即時檢具減、免關稅有關證明文件而能
    補正者。…」為行為時關稅法第14條（現行關稅法第18條）
    第1項及第3項所明定。次按「屬科學工業之公司，於九十一
    年一月一日起自國外輸入自用之機器、設備，在國內尚未製
    造，經經濟部專案認定者，免徵進口稅捐及營業稅。…第一
    項所稱國內尚未製造之機器、設備，由中央工業主管機關認
    定之。」及「中華民國八十九年一月一日以後修正條文，自
    公布日施行。…」分別為92年2月6日修正增訂之促進產業升
    級條例第9條之1第1項、 第3項及第72條第2項後段所明定。
    又按「依規定得減、免關稅之貨物，納稅義務人於進口報關
    時，未依關稅法第五條之一（現行關稅法第十八條）第三項
    第一款規定申請繳納保證金而繳稅之案件，如於貨物進口放
    行前或放行後四個月內檢具減、免關稅有關證明文件，向海
    關申請補正，經海關核准減、免關稅者，准予退還其已繳納
    之關稅。」及「依促進產業升級條例第九條之一第一項規定
    …及同條第三項規定…自九十一年一月一日起適用。故營業
    人於九十一年一月一日起進口符合該條文規定之機器、設備
    ，業經海關課徵進口稅捐及代徵營業稅者，依法可向海關申
    請退稅。」亦為財政部86年 4月17日函（93年5月5日修正關
    稅法已納入第18條第4項現行規定）及92年2月11日函釋（示
    ）在案。原告逾期申請退還關稅，被告依首揭規定否准其退
    還關稅之申請，洵無違誤。
２、原告訴稱：「關於被告之處分引用無效之職權命令部分：…
    原告認財政部86年4月17日函釋違反中央法規標準法第5條、
    第6條暨行政程序法第174條之1， 依行政程序法第174條之1
    （法務部91年 3月14日法律字第0910006101號函參照）應自
    92年1月2日起失其效力。…」乙節，查財政部86年 4月17日
    函係對關稅法第5條之1（現行關稅法第18條）有關限期補正
    所為之統一解釋，核其意旨應屬行政規則，是該訂定無需有
    法律之授權，為此，原告所為之主張，顯無理由。次查上開
    財政部86年 4月17日函說明一、核示：「依規定得減、免關
    稅之貨物，納稅義務人於進口報關時，未依關稅法第5條之1
    （行為時關稅法第14條，現行關稅法第18條）第3項第1款規
    定申請繳納保證金而繳稅之案件，如於貨物進口放行前或放
    行後四個月內檢具減、免關稅有關證明文件，向海關申請補
    正，經海關核准減、免關稅者，准予退還其已繳納之關稅。
    」係為落實執行政府產業政策及推行為民服務宗旨，並嘉惠
    廠商於貨物進口後，准於四個月內檢具有關證明文件申請發
    還其已納關稅之德政，依司法院釋字第287號解釋： 「行政
    主管機關就行政法規所為之釋示，係闡明法規之原意，固應
    自法規生效之日起有其適用。…」則前揭函釋之適法殆無疑
    義，並無原告所稱與中央法規標準法第5條、第6條及行政程
    序法第174條之1相牴情形。再查原告於92年12月19日報運系
    案貨物進口，依行為時關稅法第14條（現行關稅法第18條）
    第1項規定先行徵稅放行在案， 並未依同條第3項第1款規定
    申請繳納保證金辦理驗放，且貨物於92年12月19日放行，卻
    遲至93年 4月26日始檢具免稅證明文件送達被告申辦退還關
    稅，已逾上開貨物放行後四個月內之期限；另不論按海關進
    口稅則增註規定減、免進口稅案件，或依「促進產業升級條
    例」第9條之1免徵進口稅費案件，蓋皆依據行為時關稅法第
    14條（現行關稅法第18條）第1項或第3項規定辦理而適用前
    揭函釋；再依「關稅法」特別法優於「行政程序法」普通法
    原則，則被告依據關稅法暨相關函釋否准原告退還關稅之申
    請，乃於法有據。
３、原告又稱： 「關於被告違反行政程序法第131條部分：按促
    進產業升級條例第9條之1（92年2月6日增訂公布，第三日生
    效）第1項規定： 『屬科學工業之公司，於九十一年一月一
    日起，自國外輸入自用之機器、設備，在國內尚未製造，經
    經濟部專案認定者，免徵進口稅捐及營業稅』， 及同條第3
    項規定：『第一項所稱國內尚未製造之機器、設備，由中央
    工業主管機關（按即經濟部工業局）認定之』， 並自91年1
    月1日起適用。 …則對於91年1月1日起進口符合促進產業升
    級條例第 9條之1第1項規定之機器、設備，業經海關課徵進
    口稅捐及代徵營業稅者，其依法向海關申請退稅，自無須受
    從稅款完納之翌日起算一年之限制。而應回歸適用行政程序
    法第131條第1項之規定：『公法上之請求權，除法律有特別
    規定外，因五年間不行使而消滅』，以自其稅款完納之翌日
    起算五年為其請求權時效。」乙節，查「行政機關為行政行
    為時，除法律另有規定外，應依本法規定為之。…」「行政
    行為應受法律及一般法律原則之拘束。」 為行政程序法第3
    條、第4條明文規定， 按原告辦理貨物通關進口繳稅放行暨
    踐行退還關稅之申請，蓋依「關稅法」、「促進產業升級條
    例」等特別法之規定辦理，而本案否准退稅之爭點在於貨物
    放行後申請退稅是否逾限，其補辦手續之期限，自應依「關
    稅法」暨相關函釋規定辦理，基於特別法優於普通法之法律
    原則，除符合行政程序法第3條、第4條規定外，自無原告所
    稱行政程序法第131條規定之適用。 另查貨物進口人不依行
    為時關稅法第14條第3項（現行關稅法第18條第3項）申請繳
    納相當金額之保證金先行驗放，則依行為時關稅法第40條（
    現行關稅法第45條）規定，應於收到稅款繳納證之翌日起三
    十日內，依規定格式以書面向海關申請復查，是上開四個月
    限期之規定，在關稅法第18條第4項訂定前， 應屬好意施惠
    性質；又因促進產業升級條例並非關稅法之特別法，則兩者
    效力，彼此不相容納（按：該免稅函於有效期內，仍可繼續
    使用，是其與本件無涉），據此，本件亦無行政程序法第12
    7條之適用，所訴顯有誤解，委無足採。
３、綜上所述，原告之主張無理由，爰請判決如被告答辯之聲明
    。
    理  由
一、按「為加速進口貨物通關，海關得按納稅義務人應申報之事
    項，先行徵稅驗放，事後再加審查…。進口貨物有下列情事
    之一者，不得依第一項規定先行徵稅驗放。但海關得依納稅
    義務人之申請，准其繳納相當金額之保證金，先行驗放，並
    限期由納稅義務人補辦手續，屆期未補辦者，沒入其保證金
    ：一、納稅義務人未即時檢具減、免關稅有關證明文件而能
    補正者。…」 為90年10月31日修正公布之關稅法第14條第1
    項及第3項（現行關稅法第18條第2項第1款）所明定。 次按
    「屬科學工業之公司，於九十一年一月一日起自國外輸入自
    用之機器、設備，在國內尚未製造，經經濟部專案認定者，
    免徵進口稅捐及營業稅。…第一項所稱國內尚未製造之機器
    、設備，由中央工業主管機關認定之。」及「中華民國八十
    九年一月一日以後修正條文，自公布日施行。…」分別為92
    年2月6日修正增訂之促進產業升級條例第9條之1第1項、第3
    項及第72條第2項後段所明定。 又按「依規定得減、免關稅
    之貨物，納稅義務人於進口報關時，未依關稅法第十四條（
    現行關稅法第十八條）第二項第一款規定申請繳納保證金而
    繳稅之案件，如於貨物進口放行前或放行後四個月檢具減、
    免關稅有關證明文件，向海關申請補正，經海關核准減、免
    關稅者，准予退還其已繳納之關稅。」及「依促進產業升級
    條例第九條之一第一項規定…及同條第三項規定…自九十一
    年一月一日起適用。故營業人於九十一年一月一日起進口符
    合該條文規定之機器、設備，業經海關課徵進口稅捐及代徵
    營業稅者，依法可向海關申請退稅。」亦為財政部86年 4月
    17日函釋（示）在案。
二、本件原告於92年12月19日委由鴻天運通股份有限公司向被告
    報運進口光碟製造機用模具乙批（報單號碼：第CL/92/522/
    14891號），當日完稅放行在案。 嗣原告於93年間以精碟（
    93）總字第041301-1號申請書（被告所屬之外棧組駐遠翔辦
    公室93年 4月26日收文第930299號）檢具經濟部工業局於93
    年 3月19日簽證核准第ID2Ｚ0000000000號之「製造業及相關
    技術服務業屬於科學工業進口國內尚未製造之機器設備證明
    書」影本，向被告申請退還進口關稅合計221,993元， 被告
    以其已逾財政部86年 4月17日函示規定貨物進口之翌日起四
    個月內檢具減免稅文件補正之期限，乃於93年5月7日以北普
    棧字第0931005888號函否准其退還關稅之申請，固非無見。
三、原告於本件行政訴訟中訴稱：原告認財政部86年 4月17日函
    釋違反中央法規標準法第5條、 第6條暨行政程序法第174條
    之1，依行政程序法第174條之1（法務部91年3月14日法律字
    第0910006101號函參照）應自92年1月2日起失其效力。又按
    促進產業升級條例第9條之1（92年2月6日增訂公布，第三日
    生效）第1項規定： 「屬科學工業之公司，於九十一年一月
    一日起，自國外輸入自用之機器、設備，在國內尚未製造，
    經經濟部專案認定者，免徵進口稅捐及營業稅。」及同條第
    3項規定： 「第一項所稱國內尚未製造之機器、設備，由中
    央工業主管機關（按即經濟部工業局）認定之。」並自91年
    1月1日起適用。則對於91年1月1日起進口符合促進產業升級
    條例第 9條之1第1項規定之機器、設備，業經海關課徵進口
    稅捐及代徵營業稅者，其依法向海關申請退稅，自無須受從
    稅款完納之翌日起算一年之限制，而應回歸適用行政程序法
    第131條第1項之規定：「公法上之請求權，除法律有特別規
    定外，因五年間不行使而消滅。」以自其稅款完納之翌日起
    算五年為其請求權時效等語。
四、經查：
１、財政部86年4月17日函釋作成時施行之關稅法第5條之1第3項
    第1款規定： 「進口貨物有左列情事之一者，不得依第一項
    規定先行徵稅驗放。但海關得依納稅義務人之申請，准其繳
    納相當金額之保證金，先行驗放，並限由納稅義務人補辦手
    續，逾期未補辦者，沒入其保證金：一、納稅義務人未即時
    檢具減、免關稅有關證明文件而能補正者。」另關稅法第14
    條第3項第1款亦僅規定：「進口貨物有下列情事之一者，不
    得依第一項規定先行徵稅驗放。但海關得依納稅義務人之申
    請，准其繳納相當金額之保證金，先行驗放，並限期由納稅
    義務人補辦手續，屆期未補辦者，沒入其保證金：一、納稅
    義務人未即時檢具減、免關稅有關證明文件而能補正者。」
    均未針對得減免關稅之貨物，於進口報關時，未依上開條文
    第3項第1款申請繳納保證金而繳稅之情形，規定納稅義務人
    得申請退還其已繳納之關稅之期限，亦未授權行政機關得以
    行政命令就此種公法上退稅請求權之時效為如何之限制，則
    財政部86年 4月17日函釋逕行規定：「依規定得減免關稅之
    貨物，納稅義務人於進口報關時，未依關稅法第五條之一（
    行為時為第14條）第三項第一款規定申請繳納保證金而繳稅
    之案件，如於貨物進口放行前或放行後（已修正為放行之翌
    日起）四個月內檢具減、免關稅有關證明文件，向海關申請
    補正，經海關核准減、免關稅者，准予退還其已繳納之關稅
    。」無異規定納稅義務人對於得減免關稅之貨物，申請退還
    其已繳納之關稅者，須於貨物進口放行前或於放行之翌日起
    四個月內為之，逾期即喪失其請求權。按人民有依法律納稅
    之義務，憲法第19條定有明文，本件系爭貨物既為依法得免
    關稅之貨物，除「法律」另有規定外，原告並無納稅之義務
    。揆諸司法院釋字第474號解釋所揭示： 「有關人民自由權
    利之限制應以法律定之，並不得逾越必要之程度，應依法律
    規定之事項不得以命令定之，憲法第23條、中央法規標準法
    第5條、第6條均有明定。若以法律授權限制人民自由權利者
    ，須法有明示其授權之目的、範圍及內容並符合具體明確之
    要件，主管機關根據授權訂定施行細則，自應遵守上述原則
    ，不得逾越母法規定之限度或增加法律所無之限制。時效制
    度不僅與人民權利義務有重大關係，且其目的在於尊重既存
    之事實狀態，及維持法律秩序之安定，與公益有關，須逕由
    法律明定，自不得授權行政機關衡情以命令訂定或由行政機
    關依職權以命令訂之。…」之意旨，財政部86年 4月17日函
    釋即與中央法規標準法第5條、第6條規定法律保留原則有所
    牴觸，依司法院釋字第216號解釋， 本院本不受其拘束，並
    不予適用。被告援引此函釋，以原告申請退還其已繳納之關
    稅款，已逾貨物進口放行之翌日起四個月之期限，否准其退
    還關稅之申請，對原告已發生得免稅之進口貨物，應繳納進
    口稅捐之不利結果，自難予以維持。
２、次按「依促進產業升級條例第九條之一第一項規定：『屬科
    學工業之公司，於九十一年一月一日起自國外輸入自用機器
    、設備，在國內尚未製造，經經濟部專案認定者，免徵進口
    稅捐及營業稅』及同條第三項規定：『第一項所稱國內尚未
    製造之機器、設備，由中央工業主管機關認定之』，並自九
    十一年一月一日起適用。故營業人於九十一年一月一日起進
    口符合該條文規定之機器、設備，業經海關課徵進口稅捐及
    代徵營業稅者，依法可向海關申請退稅。」 為財政部92年2
    月11日函及92年 5月16日台財關字第0920550338號函釋示在
    案，經核與關稅法相關規定無違，且為適用促進產業升級條
    例之合目的性解釋，應予適用。由此函釋亦足見，進口人有
    向海關申請退稅之公法請求權，並未限制必需符合關稅法第
    14條（現行法第18條）第3項第1款規定，以進口時業已繳納
    保證金先行驗放，且需於「進口放行之翌日起四個月之期限
    」或「促進產業升級條例第 9條之1第1項生效日起四個月之
    期限」之限制，否則92年2月6日增訂之促進產業升級條例第
    9條之1第1項可溯及既往生效之規定， 將因關稅法之規定成
    為具文；而就同一關稅法第14條規定之解釋，自不能謂92年
    2月8日促進產業升級條例第 9條之1第1項生效日前，進口人
    有「申請退稅之公法請求權」，而92年2月9日以後進口者，
    則無「申請退稅之公法請求權」。
３、又依行政程序法第174條之1規定：「本法施行前，行政機關
    依中央法規標準法第七條訂定之命令，須以法律規定或以法
    律明列其授權依據者，應於本法施行後二年內，以法律規定
    或以法律明列其授權依據後修正或訂定；逾期失效。」其所
    稱之「命令」並不限於職權命令，尚包括法規命令在內。申
    言之，職權命令及無具體授權之法規命令（例如概括授權之
    施行細則）規範內容涉及人民之權利義務者，均有其適用（
    法務部91年 3月14日法律字第0910006101號函釋意旨參照）
    。其規範內容涉及人民之權利義務者，亦應於行政程序法90
    年1月1日施行後二年內，改以法律規定，或於法律中增列其
    授權依據後修正或重新訂定之，逾期即失其效力。此觀諸關
    稅法於93年5月5日修正公布之增列第18條（原第14條） 第4
    項：「依法得減免關稅之進口貨物，未依前項第一款規定申
    請繳納保證金而繳稅者，得於貨物進口放行前或放行後四個
    月內，檢具減、免關稅證明文件申請補正及退還其應退之關
    稅」及其立理由所載：「第4項新增。財政部86年4月17日台
    財關第86000293號函之內容，涉及人民權利義務之免稅規定
    ，爰提升法律位階，於本法中訂定，以符租稅法定主義」，
    亦足證被告據以駁回原告申請所引之財政部上開函令，已涉
    及人民權利義務，依行政程序法第174條之1規定，應以法律
    或法律明列授權而訂定命令而行之，財政部於行政程序法90
    年1月1日施行後二年內，未改以法律規定，或於法律中增列
    其授權依據後修正或重新訂定之，則自92年1月2日以後，該
    函令即已失其效力，被告亦不得加以適用。迺財政部關稅總
    局未注意及此，於其因逾二年已自92年1月1日失效後，仍以
    92年 8月25日台總局徵字第0920105813號函指示下級機關之
    被告援用，被告遂以93年5月7日以北普棧字第0931005888號
    函援引該已失效之函令，以原告申請退還其已繳納之關稅款
    ，已逾貨物進口放行之翌日起四個月之期限，否准其退還關
    稅之申請，自有違誤。
４、又按「短徵、溢徵或短退、溢退稅款者，海關應於發覺後通
    知納稅義務人補繳或具領，或由納稅義務人自動補繳或申請
    發還。前項補繳或發還期限，以一年為限；短徵、溢徵者，
    自稅款完納之翌日起算；短退、溢退者，自海關填發退稅通
    知書之翌日起算。…」關稅法第59條雖定有明文，此固係對
    在通關程序中未提起復查、訴願及行政訴訟之救濟程序，因
    而課稅確定者之退補關稅之規定，惟依同法施行細則第55條
    規定：「本法第59條所稱短徵或溢徵之稅款，指海關或納稅
    義務人於稅款完納後，因發現稅則號別、稅率適用、稅款計
    算、稅單填寫、幣別、計價單位、匯率、運費或保險費顯然
    錯誤致短徵或溢徵者。所稱短退或溢退稅款，指海關或退稅
    申請人於退稅款核定通知後，因退稅款計算或退稅通知書填
    寫等顯然錯誤致短退或溢退者。…」將依法令規定本應免徵
    進口稅捐，卻已實際繳稅之情形排除在「溢徵」之範圍之外
    ，則對於91年1月1日起進口符合促進產業升級條例第9條之1
    第1項規定之機器、設備， 業經海關課徵進口稅捐及代徵營
    業稅者，其依法向海關申請退稅時，亦無須受從稅款完納之
    翌日起算一年之限制，而應適用行政程序法第131條第1項「
    公法上之請求權，除法律有特別規定外，因五年間不行使而
    消滅」之規定，以自其稅款完納之翌日起算五年為其請求權
    時效，本件原告申請時既未逾五年，而93年5月5日修正生效
    之關稅法第18條第4項雖已增訂： 「依法得減免關稅之進口
    貨物，未依前項第一款規定申請繳納保證金而繳稅者，得於
    貨物進口放行前或放行後四個月內，檢具減、免關稅有關證
    明文件申請補正及退還其應退之關稅」，即係將系爭財政部
    86年4月17日台財關第862000293號函令內容，提昇為法律規
    定，依法律不溯及既往原則，本件並不適用，本件仍應適用
    有利於原告之關稅法及行政程序法第131條第1項之規定。
五、綜上所述，被告以原告已逾財政部86年 4月17日函示規定應
    於貨物進口之翌日起四個月內檢具減免稅文件向海關申請補
    正並辦理退稅之期限， 而否准原告申請退還關稅221,993元
    之處分，於法尚有違誤，訴願決定未加糾正，仍予駁回，亦
    有未合，且事證明確，被告依法應為核准之處分，則原告訴
    請撤銷訴願決定及原處分，並命被告應為核准退還原告關稅
    221,993元之處分，均無不合，應予准許。
據上論結，本件原告之訴為有理由， 爰依行政訴訟法第98條第3
項前段，判決如主文。
中　　華　　民　　國　　94　　年　　9　　 月　　14　　日
   　　　　　                第四庭審判長法  官 徐瑞晃
             　　　　　                  法  官 李得灶
                       　　　　　        法  官 吳慧娟
上為正本係照原本做成。
如不服本判決，應於送達後20日內，向本院提出上訴狀並表明上
訴理由，如於本判決宣示後送達前提起上訴者，應於判決送達後
20日內補提上訴理由書（須按他造人數附繕本）。
中　　華　　民　　國　　94　　年　　9　　 月　　14　　日
                                         書記官 劉道文
